最高法院刑事判決                              八十八年度台上字第三四四七號
    上  訴  人  甲○○
右上訴人因違反山坡地保育利用條例案件，不服台灣高等法院中華民國八十六年六月
二十日第二審判決（八十六年度上訴字第二一五○號，起訴案號：台灣板橋地方法院
檢察署八十五年度偵字第一一○三六號），提起上訴，本院判決如左：
    主  文
原判決撤銷，發回台灣高等法院。
    理  由
本件原判決認定上訴人甲○○明知台北縣樹林鎮○○○段之土地均屬山坡地，詎於徵
得台北縣樹林鎮○○○段四六四地號與六一二地號土地共有人李糖、李水塗（所有權
應有部分各二分之一）之同意，竟違反於山坡地堆積土石、處理廢棄物者，應先擬具
水土保持計劃，送請目的事業主管機關會同主管機關核定並監督實施之規定，未擬具
水土保持計劃送請核定並監督實施，即於民國八十五年四月底，擅自在如原判決附圖
所示上開四六四地號土地（Ａ）部分面積五五四平方公尺及六一二地號土地（Ａ）部
分面積五二三平方公尺、（Ｂ）部分面積一二七平方公尺二筆土地內設置棄土場，傾
倒、堆積土石填平整地，足以妨礙排水、灌溉，且未做好坡面保護措施防止表土沖刷
，有造成沖蝕、塌方之虞，因而致生公共危險；同時未經相鄰未登錄公有山坡地所有
權人中華民國、管理人財政部國有財產局之同意，即意圖為自己不法利益，於如原判
決附圖所示上開未登錄公有山坡地內斜線部分面積二七四平方公尺土地內，擅自設置
棄土場，傾倒、堆積土石並埋設排水管工作物，而將該山溝河流掩蓋填平整地，導致
山溝河床淤塞，因而撤銷第一審不當之判決，依想像競合關係，從一重論處違反於山
坡地堆積土石，處理廢棄物，未先擬具水土保持計劃而擅自經營使用山坡地，致生公
共危險罪刑，並將埋設之排水管工作物沒收，固非無見。
惟查：修正前之山坡地保育利用條例第三十五條第三項之違反第三十條第一項規定，
未先擬具水土保持計畫或水土保持計畫未經核定而擅自經營使用山坡地，或未依核定
計畫實施水土保持，致生公共危險罪，除須於山坡地堆積土石、處理廢棄物等行為者
，未先擬具水土保持計畫，或水土保持計畫未經送請目的事業主管機關會同主管機關
核定並監督實施，而擅自經營使用山坡地，或未依核定計畫實施水土保持外，尚須「
致生公共危險」始足當之。所謂「致生公共危險」，係指在客觀上有具體之情況，足
認有造成具體危險為必要，雖不必達到已發生實害之程度，但亦非僅以有發生損害之
虞之抽象危險為已足。原判決事實認定上訴人在上開私有山坡地內設置棄土場，傾倒
、堆積土石填平整地，足以妨礙排水、灌溉，且未做好坡面保護措施防止表土沖刷，
有造成沖蝕、塌方之虞，因而致生公共危險，然對於上訴人之行為如何造成具體之公
共危險，並未認定，僅泛稱有造成沖蝕、塌方之虞，尚難謂已致生公共危險。又原判
決於理由中係以，上訴人所為有致生公共危險一節，業經證人黃信、林耀昌於偵查
中到庭證述屬實，並經主管台北縣政府農業局會同上訴人履勘屬實，有台北縣山坡地
保育利用管理與取締案件會勘紀錄一紙及所拍攝照片四張在卷可稽云云（原判決第二
頁背面第三至六行），然證人黃信、林耀昌於偵查中僅證渠等有同往會勘，上訴人
將上開二私人土地中間之國有地填平到水溝，中間埋涵管等情，檢察官並未就上訴人
所為如何造成公共危險有何訊問，證人亦未為陳述（偵查卷第廿五頁背面、廿六頁）
，僅卷附之台北縣山坡地保育利用管理與取締案件會勘紀錄上對鄰地之影響上有勾選
記載，原判決認業據上開證人於偵查中證述屬實，似亦與卷證資料不符。另上訴人於
原審即辯稱，其於填平山溝前有在下方先埋設直徑約一百五十公分之排水管，不會影
響水流，事後又在原填平山溝處再開挖水道排水，應不致生公共危險云云（原判決第
二頁正面第六、七行）。原判決亦以，上訴人將原有一台丈餘之山溝填平比路邊道路
為高，使之失排水功能，雖有在其下埋設直徑一百五十公分之排水管，但此排水管遇
有颱風、山洪水量大增之情形，易阻塞不通，勢必無法宣洩排除山區降雨短期匯集之
大量水流，並以其被查獲後在山溝填平處表面再開挖寬約二公尺深約一公尺之露天排
水溝供排水之用，可知所埋設之排水管無法勝任排水功能，且於七月後第一審前往勘
驗時該處表土有多處沖蝕現象（原判決第二頁背面第九行至第三頁正面第四行），如
果無訛，上訴人既於被查獲後於原山溝填平處，再開挖一寬二公尺深一公尺之露天排
水溝供排水之用，則與相關單位前往會勘時全部填平，僅於下面埋設排水管情形已有
不同，究上訴人開挖上開露天排水溝後對鄰地之影響有否改善，仍否致生具體之公共
危險？此與上訴人應負之罪名及犯罪後態度量刑等非無關係，原判決未詳予調查說明
，亦嫌速斷，自不足昭信服。上訴意旨指摘原判決不當，非全無理由，應認原判決有
撤銷發回之原因。至上訴人被訴違反同條例第三十四條第一項部分，基於審判不可分
之關係，自應併予發回。又山坡地保育利用條例業經於八十七年一月七日修正公布，
更審時應注意其比較適用，併予明。
據上論結，應依刑事訴訟法第三百九十七條、第四百零一條，判決如主文。
中      華      民      國    八十八    年      六      月     三十     日
                              最高法院刑事第二庭
                                  審判長法官  莊  來  成
                                        法官  呂  潮  澤
                                        法官  白  文  漳
                                        法官  蘇  振  堂
                                        法官  劉  敬  一
      右正本證明與原本無異
                                              書  記  官
中      華      民      國    八十八    年      七      月      六      日
